【裁判字號】    95,台上,1501
【裁判日期】    950713
【裁判案由】    離婚等
【裁判全文】
最高法院民事判決            九十五年度台上字第一五０一號
    上  訴  人  乙○○
                        號之3.
    訴訟代理人  何建宏律師
    被 上訴 人  甲○○
                        6號
    訴訟代理人  曾仁勇律師
上列當事人間請求離婚等事件，上訴人對於中華民國九十四年七
月五日台灣高等法院台南分院第二審判決（九十四年度家上字第
二號），提起上訴，本院判決如下：
    主  文
原判決關於確認兩造間婚姻不成立及該訴訟費用部分廢棄，發回
台灣高等法院台南分院。
    理  由
本件原審就被上訴人追加預備之訴，為確認兩造婚姻不成立之判
決（關於被上訴人請求離婚部分，原審維持第一審所為被上訴人
敗訴之判決，駁回其上訴，未據被上訴人聲明不服），無非以：
兩造雖辦理公證結婚，然被上訴人之母洪梁阿椿證稱：因上訴人
稱其發過誓，如未與被上訴人結婚，會遭汽車撞死，因此伊才逼
被上訴人與上訴人結婚。婚後伊問上訴人，上訴人稱為要騙被上
訴人。公證結婚時，伊問被上訴人，上訴人是否同意先結婚再辦
離婚，上訴人有同意云云；上訴人亦自承：伊確對洪梁阿椿表示
公證結婚後要再離婚，伊不願正面衝突，係虛以委蛇，暫時承諾
云云，則上訴人利用被上訴人之母不忍之心，及被上訴人為擺脫
糾纏，而配合上訴人完成一定儀式。另觀兩造所謂之訂婚，係上
訴人與其姨母、表姐前往女方家中，其父母並未出席，且被上訴
人當天不在家等情，被上訴人主張：訂婚係上訴人片面為之，伊
並不同意云云，應屬可信。由此事實，亦可得知被上訴人方面對
婚姻自始即無期待。兩造曾因是否結婚一事，向擔任命理師之訴
外人洪明川諮商，上訴人曾向洪明川表示：伊說過要結婚前先答
應被上訴人，被上訴人先嫁伊後再離婚，因被上訴人不想結婚，
伊曾說過，先答應他，伊有說好；其實我們這樣也不算夫妻云云
，有錄音帶及譯文可按，此證據與洪梁阿椿之證詞互參，被上訴
人主張其並無與上訴人結婚真意乙節，堪以採信。則上訴人辯稱
：係不願與被上訴人起爭執，而為之附和之詞云云，核屬避重就
輕之詞，不可採信。此外，兩造結婚後，被上訴人僅結婚當天住
在上訴人家中，翌日即至麻豆新樓醫院上班，未再回家，至當年
農曆過年再至上訴人家住至農曆初二，即未再回上訴人家中。以
兩造新婚伊始，被上訴人豈有未請婚假照常上班，又於第二天即
未返夫家同居，而夫家亦未感覺怪異並加以質問，要求新娘返家
，反漠然處之，顯見上訴人自始即知雙方婚姻係形式而已，兩造
無積極共同生活之意思，亦無積極履行夫妻生活之行為，被上訴
人上班地點在麻豆鎮，與上訴人住家台南市並非遙遠，上訴人接
送上、下班甚為方便，乃上訴人竟以尊重被上訴人工作為由，未
反對被上訴人不回家，實乃避就之詞。被上訴人於農曆過年在上
訴人家中住二、三天，固屬事實，但被上訴人主張：此係上訴人
要求被上訴人配合扮演，作為過年後協議離婚之條件，徵諸兩造
因協議離婚之事多方交涉，上訴人於婚前即對被上訴人之母為結
婚後離婚之諾，被上訴人上開主張，應屬可信。綜上所述，兩造
之婚姻並無以組織家庭、共同生活為目的之真意，婚後事實上各
自生活，並未同住，未履行夫妻間之各項義務，實係通謀虛偽表
示，應屬無效。惟其既非民法第九百八十八條本文規定之列舉原
因，應屬婚姻不成立，被上訴人追加備位聲明，請求確認兩造婚
姻不成立，應屬有據等詞，為其判斷之基礎。
按取捨證據、認定事實固屬事實審法院之職權，惟法院為判決時
，應斟酌全辯論意旨及調查證據之結果，以判斷事實之真偽，不
得摭拾筆錄中前後不符之片段記載，為認定事實之依據，或其判
斷，苟竟與經驗法則不符，均難謂為非屬違背法令。查本件上訴
人辯稱：其係於民國九十三年十一月間由上訴人阿姨與表姐夫陪
同前往被上訴人家中提親云云（見一審卷第七十二頁），而提親
與訂婚本屬二事，前者多由長輩出面央商婚事，後者則係男女雙
方當事人訂定婚約，並不相同。乃原審誤認上訴人所稱之提親為
訂婚，進而為不利於上訴人之論斷，於法已有未合。其次兩造係
經公證結婚，為原審確定之事實。上訴人一再辯稱：於提親之後
，被上訴人無反對之意，婚前甚至陪同上訴人購買家具，訂製喜
餅，於結婚時給付聘金、宴客，婚後被上訴人且將其戶籍遷至上
訴人住處云云，並提出訂單、相片、戶籍謄本為證。果若屬實，
依此情事，上訴人辯稱：被上訴人彼時確有與其結婚之意思云云
，即非全然無據。原審對此上訴人之重要之防禦方法，未於判決
理由項下記明取捨之意見，亦難謂無判決不備理由之違法。上訴
意旨，指摘原判決認定兩造間婚姻不成立為不當，聲明廢棄，非
無理由。
據上論結，本件上訴為有理由。依民事訴訟法第四百七十七條第
一項、第四百七十八條第二項，判決如主文。
中    華    民    國  九十五  年    七    月   十三   日
                      最高法院民事第六庭
                          審判長法官  許  朝  雄
                                法官  謝  正  勝
                                法官  鄭  玉  山
                                法官  吳  麗  女
                                法官  袁  靜  文
      本件正本證明與原本無異
                                      書  記  官
中    華    民    國  九十五  年    七    月  二十六  日
                                                     m


司法院資訊處製作；財團法人民間司法改革基金會備份。
